【裁判字號】    98,簡上,25
【裁判日期】    981209
【裁判案由】    拆屋還地等
【裁判全文】
臺灣嘉義地方法院民事判決  98年度簡上字第25號
上  訴  人  乙○○
訴訟代理人  丙○○
上  訴  人  庚○○
訴訟代理人  辛○○
共      同
訴訟代理人  唐淑民律師
            蕭道隆律師
            李國禎律師
被上訴人    甲○○
上列當事人間請求拆屋還地等事件，上訴人對於中華民國98年2
月19日本院嘉義簡易庭97年度嘉簡字第428 號第一審判決提起上
訴，於民國98年11月25日言詞辯論終結，本院判決如下：
    主      文
上訴駁回。
第二審訴訟費用由上訴人負擔。
    事實及理由
甲、上訴人之陳述，除與原判決之記載相同者外，另補稱：(一)坐
    落嘉義縣竹崎鄉○○○段0122地號土地（下稱系爭0122地號
    土地）為被上訴人所有，東邊與上訴人乙○○所有同段0121
    地號土地（下稱系爭0121地號土地）毗鄰，西邊與上訴人庚○○所有同段0123地號土地（下稱系爭0123地號土地）毗鄰
    ，系爭三筆土地於民國80年間由內政部國土測繪中心之測量
    人員陳綠山前往調查時，各該土地使用人乙○○、庚○○、
    戊○○均在現場指界，製成國有原野地與區外保安林解除地
    地籍實地調查表（下稱地籍調查表），該地籍調查表之重要
    目的，乃藉由土地現實使用人之指界，劃定各筆土地間之界
    址，據以製作所有權第一次登記，以杜爭議，故地籍調查表
    之結果，乃主管機關認定界址之依據，當時系爭土地使用人
    對界址之認定分別為：1.系爭0121地號土地使用人（乙○○
    ）陳述略以：指界時係以與系爭0122地號土地間防火巷之中
    心點作為界址，而系爭0122地號土地上雖有蓋房屋，但沒有
    蓋到防火巷。2.系爭0122地號土地使用人（戊○○）陳述略
    以：個人土地個人使用，房屋均建有牆壁，互不佔用到鄰旁
    土地。3.系爭0123地號土地使用人（庚○○）陳述略以：指
    界時與系爭0122地號土地係以地下埋藏之長石板東緣，系爭
    0122 地 號土地上之房屋沒有超過東緣。足見系爭三筆土地
    之界址均為中線，故於地籍調查表上載明系爭三筆土地之界
    址位置為「中」，界址點分別立有鋼釘及塑膠樁之界標，且
    被上訴人於庭訊時亦自認當初系爭三筆土地指界時，係以房
    屋牆壁間之防火巷中線為界址等語，是以系爭0122地號土地
    與東邊毗鄰之0121地號土地、西邊毗鄰之0123地號土地之界
    址，均係為坐落前開土地上房屋牆壁間之防火巷中線，而非
    房屋牆壁外緣位置。然而，原審判決漠視上開地籍調查表為
    確認界址之重要依據，逕採鑑定人楊順淵之鑑定意見與結果
    作為裁判基礎，惟鑑定人楊順淵並非系爭土第80年間地籍調
    查時之現場參與人員，且當初埋設之鋼釘及塑膠樁目前仍有
    部分存留現場，但楊順淵卻以臆測方式陳稱略以：當初地籍
    調查埋設之鋼釘或塑膠樁無法尋得，且測量之後位置不對，
    故現場所視之鋼釘非地籍調查時所釘立。又倘鄰地使用人有
    越界使用之情，因是大範圍施測，取得之界址會較多，遂在
    其中取捨，盡量讓土地使用現況與地籍圖符合云云，則楊順
    淵對於經界物之存否既已有錯誤之認知，且係以符合地籍圖
    為鑑定出發，其鑑定自難憑採，蓋地籍圖之正確性本屬存疑
    ，鑑定人楊順淵卻擅以臆測方式，逕認地籍圖為正確，進而
    作成之鑑定結論，自屬有誤，與當時各該使用人之指界及真
    實權利使用狀況相違，故該鑑定書與補充鑑定圖實不宜採為
    認定系爭土地界址之依據。(二)上訴人乙○○所有之系爭0121
    地號土地與被上訴人所有之系爭0122地號土地，前於80年間
    地籍調查時，位於兩地界址北方立有鋼釘（即地籍調查表上
    之點A ），嗣原審勘驗現場發現該鋼釘仍然存在，委請內政
    部國土測繪中心進行鑑定，鑑定人員仍承認該經界物之存在
    （即原判決補充鑑定圖上之點1 ），被上訴人亦於庭訊自認
    該鋼釘係80年間地籍調查時埋設，可見該鋼釘應為系爭0122
    地號與系爭0121地號土地間之北方經界物無訛；此外，原審
    至現場勘驗時，上訴人乙○○係以房屋牆壁間之防火巷中線
    為標準進行指界，正常土地與陷落處之交接點之中線位置，
    經測量人員噴上紅漆（即原判決補充鑑定圖上之點2 ），該
    處亦為上訴人乙○○所有房屋裸露之地基，輔以被上訴人自
    認系爭土地係以房屋牆壁間之防火巷中線為界址，堪認該點
    （即原判決補充鑑定圖上之點2 ）亦為上開兩地界址之一無
    誤；至於地籍調查表上點B 處之塑膠樁因被上訴人大興土木
    而遭拆除，該處復無任何物體足以辨識界址所在，上訴人乙○○為使所有坐落系爭0121地號土地上之百年古厝得以保存
    ，且節省訴訟資源之便，同意以原判決補充鑑定圖上之點B
    處為界址所在，是以，系爭0122地號與系爭0121地號土地間
    之界址應為原判決補充鑑定圖上之「3 －1 －2 －B 」連線
    始為正確。(三)第查，上訴人庚○○所有之系爭0123地號土地
    與被上訴人所有之系爭0122地號土地，前於80年間地籍調查
    時，亦在位於兩地界址北方立有鋼釘（即地籍調查表上之點
    F ），嗣於土地重測，因該鋼釘業已消失，遂由地政人員於
    原地上噴上紅漆代替（即原判決補充鑑定圖上之點5 ）作為
    界址，而當初地籍調查所埋設之塑膠樁（即地籍調查表上點
    E ），今仍留存現場，此皆有現場拍攝照片可憑，故紅漆與
    塑膠樁相連即為上開兩筆土地之界址。又上訴人庚○○所有
    系爭0123地號土地上之房屋早於日據時代取得政府同意而興
    建，乃奮起湖當地年代最為久遠之建築物，毗鄰之系爭0122
    地號土地上之房屋係40幾年代始興建，被上訴人買受系爭土
    地時業已知悉兩地之使用狀況、權利範圍及房屋現況，且被
    上訴人亦自認80年間系爭土地指界時，係以房屋牆壁間之防
    火巷中線為界址，足見系爭0122地號與系爭0123地號土地間
    之界址應為原判決補充鑑定圖上之「5 －7 －D －6 」連線
    ，惟內政部國土測繪中心鑑定結果卻誤認上訴人庚○○所有
    房屋無權占用被上訴人之土地，顯屬錯誤。(四)依據證人陳綠
    山於原審證述略以：因為要製作所有權第一次登記，地籍調
    查表上之ABCD等界址點均是使用人之指界，測量人員按指界
    點測量後，作成地籍圖。證人壬○○於本院證述略以：我們
    測量時是依照當事人指界測量。證人丁○○於本院證述略以
    ：我們告訴國有財產局界址在哪裡，國有財產局才釘界樁等
    語，輔以地籍調查表上「土地四鄰簽章」欄內之記載，可見
    當時進行地籍調查，相關使用權人均親自到場指界，據以繪
    製地籍圖，進而為第一次所有權登記，然系爭0122地號土地
    所有人之前手戊○○卻於本院證稱否認地籍調查表之記載，
    並搪塞印章乃國有財產局通知去蓋云云，顯與上開諸位證人
    之證詞不合，益見其證言乃為配合被上訴人之主張所為不實
    之證述，不足為採。(五)末查，系爭土地於43年2 月10日進行
    門牌整編時，系爭0121地號土地上之建物，門牌號碼整編為
    竹崎鄉○○村○○路11號，系爭0123地號土地上之建物，門
    牌號碼整編為竹崎鄉○○村○○路12號，系爭0122地號土地
    上當時並無建物，故門牌整編時並未獲有門牌號碼，且據證
    人己○○、丁○○等人之之證詞以觀，可知系爭0121地號與
    系爭0123地號土地上之房屋均早於日據時代即已興建完成，
    系爭0122地號土地上應無任無建物，於抗戰時期儘可能供為
    防空洞使用，則上訴人乙○○、庚○○所有之房屋既早於日
    據時代興築，多年來亦保持原貌不曾變更，系爭0122地號土
    地上復無任何建物，於80年間主管機關調查時，自不可能指
    定將影響房屋完整性之界址，且系爭土地間除坐落其上之建
    物牆壁外，並無任何較具可能性之界標，故地籍調查表上「
    中」之記載，應係指相鄰建物之牆壁防火巷中線無訛，然內
    政部國土測繪中心之鑑定結論與鑑定圖均反於事實，顯難遽
    採等語，並聲明：原判決廢棄；被上訴人在第一審之訴及假
    執行之聲請均駁回。
乙、被上訴人之陳述，除與原判決之記載相同者外，另補稱：被
    上訴人所有之系爭0122地號土地與東邊毗鄰之系爭0121地號
    土地及西邊毗鄰之系爭0123地號土地，其界址分別為原審判
    決補充鑑定圖之AB連線、CD連線，至於地籍調查表上記載之
    中線如何產生，被上訴人並不知情。況據地政人員陳稱80年
    前並無釘鋼釘，80年以後鋼釘僅能釘柏油路面，不能釘水泥
    路面，且被上訴人事後始知該系爭0121地號與系爭0122地號
    土地間界址之鋼釘並不是80年間第一次土地登記時測繪地籍
    圖之人員所釘立，是不能以該鋼釘作為界址依據，而被上訴
    人係在85年間始購買系爭0122地號土地，上訴人乙○○一直
    指稱該鋼釘為界址，致使被上訴人之前誤認該鋼釘為界址顯
    係受上訴人乙○○之誤導。又被上訴人96年2 月1 日拆除房
    屋後，向嘉義縣竹崎地政事務所申請複丈，測量員陳振生於
    測量後噴漆，被上訴人聽從測量人員指示釘紅色界樁，惟上
    訴人庚○○之兒子不能接受遭其拔除，是現位於系爭0122地
    號與系爭0123地號土地後面之紅色界樁不是被上訴人，亦非
    地政人員所釘立，而倘上訴人庚○○不服系爭土地之界址，
    應於80年間第1 次土地登記公告3 個月期間內聲明異議，惟
    上訴人當時未為異議，現卻百般阻擾被上訴人興建房屋，令
    人難以苟同。是被上訴人主張系爭0122地號與毗鄰系爭0121
    地號、0123地號土地間之界址，分別為原審判決補充鑑定圖
    之AB連線、CD連線始為正確等語資為抗辯，並聲明：上訴駁
    回。
丙、得心證之理由：
一、被上訴人系爭0122地號土地為被上訴人所有，系爭0122地號
    土地東邊與上訴人乙○○所有系爭0121地號土地毗鄰，界址
    如原判決附圖所示A －B 連線，西邊與上訴人庚○○所有系
    爭0123地號土地毗鄰，界址如附圖所示C －D 連線。上訴人
    乙○○所有之房屋，如附圖所示甲部分面積5 平方公尺之建
    物牆壁，及乙部分面積7 平方公尺之建物屋簷無權占用系爭
    0122地號土地；上訴人庚○○所有之房屋，如附圖所示丙部
    分面積0.1 平方公尺之建物牆壁，及丁部分面積7 平方公尺
    之建物屋簷無權占用，現被上訴人擬在系爭0122地號土地上
    建屋，因此聲請嘉義縣竹崎地政事務所前往測量，惟上訴人
    等對地政機關現場測量線A －B ，及C －D 連線均加以否認
    ，且拒絕拆除上開越界之地上物，兩造就地籍線既有爭執，
    則實有確認之必要。且上訴人等所有之前開地上物無權占用
    系爭土地，致使被上訴人無法充分使用土地，妨害被上訴人
    所有權之行使，爰併依民法第767 條規定訴請上訴人拆除等
    語。上訴人則以：上訴人2 人之前開房屋均為日據時代所蓋
    ，興建房屋時係經總督府同意才興建，且房屋所坐落之土地
    ，均係上訴人均曾向日據時代之政府購買，臺灣光復後，上
    訴人2 人又向國民政府購買1 次房屋坐落之土地。80年間，
    系爭0122地號土地、0121、0123地號土地為第一次登記時，
    上訴人乙○○所指與系爭0122地號土地之界線為兩地間防火
    巷之中線，即如原判決附圖所示3 －1 －2 －4 連線，上訴
    人庚○○所指與系爭0122地號土地之界線，北以房屋前方，
    日據時代埋設石板之東緣，南以地政人員埋設之界椿為準，
    如同附圖所示7 －D 連線，因此系爭0122地號與系爭0121、
    0123地號土地之界線，應為上開指界之界線，上訴人所有之
    房屋並無越界之情形等語作為抗辯。
二、被上訴人主張系爭0122地號土地東邊與上訴人乙○○所有系
    爭0121地號土地毗鄰，界址如原判決附圖所示A －B 連線，
    西邊與上訴人庚○○所有系爭0123地號土地毗鄰，界址如同
    附圖所示C －D 連線之事實，業據提出土地登記謄本及地籍
    圖謄本為證。復經原審囑託內政部國土測繪中心派員測量，
    亦據該中心使用精密電子測距經緯儀，在系爭0122地號土地
    附近施測圖根點，經計算檢核閉合後，作為該測區之控制點
    ，然後以各圖根點為基點，用上列儀器分別施測系爭土地及
    附近可靠界址點，並計算其坐標值輸入電腦，用自動繪圖儀
    展繪於鑑測原圖上（同地籍圖比例尺：1/1200），然後依據
    嘉義縣政府所保管之國有原野地及區外保安林解除地地籍調
    查表，及嘉義縣竹崎地政事務所保管之地籍圖、圖解地籍圖
    數值化成果等資料，謄繪本案相關土地（即系爭0121、0123
    地號土地）地籍圖經界線，與前項成果核對檢核後測定於鑑
    測原圖上，作成鑑定圖，鑑定結果，系爭0122地號土地與系
    爭0121地號土地之界線為如原判決附圖所示A －B 連線，與
    系爭0123地號土地之界線為如同附圖所示C －D連 線等情，
    有國土測繪中心函覆檢送之土地鑑定書及鑑定圖、補充鑑定
    圖（即原判決附圖）在卷可憑。
三、證人即時任嘉義縣政府地政科約僱人員，當初負責至現場調
    查之陳綠山雖到庭證稱略以：當初我係按照使用人之指界做
    成調查表，測量人員按照指界之點測量後做成地籍圖，系爭
    0121、0122、0123地號等3 筆土地第一次登記時之所有權人
    是中華民國，登記之後才確定土地的面積等語，則因系爭3
    筆土地於80年間第一次登記時，系爭0121、0123地號土地上
    之建物早已存在，若當時係依據該建物使用之範圍指界，則
    系爭0121、0123地號土地上之建物應不致坐落在依據指界而
    劃定之地籍線外，惟經原審至現場履勘及內政部國土測繪中
    心測量員楊順淵測量鑑定結果，上訴人乙○○所有之房屋，
    有如原判決附圖所示甲部分（面積5 平方公尺）之建物牆壁
    、乙部分（面積7 平方公尺）之建物屋簷占用系爭0122地號
    土地；上訴人庚○○所有之房屋，亦有如同附圖所示丙部分
    （面積0.1 平方公尺）之建物牆壁、丁部分（面積7 平方公
    尺）之建物屋簷占用系爭0122地號土地等情，此有勘驗筆錄
    、現場照片、前開鑑定書及鑑定圖在卷可參。實際從事前開
    施測之內政部國土測繪中心員工楊順淵到庭具結證稱：「（
    問：依據嘉義縣政府所保管的『國有原野地及區外保安林解
    除地地籍調查表』，經使用人指界後釘有鋼釘或塑膠椿，你
    是否有找到該鋼釘或塑膠椿？）這三筆土地我是沒有發現。
    其他筆土地是有塑膠椿，但我不確定塑膠椿是否正確。（問
    ：測量地界時系爭三張地籍調查表有何幫助？）如果我有找
    到當初地籍調查埋設的鋼釘或塑膠椿，理論上界線就在該等
    椿位上，但是我找不到。系爭地籍調查表如果有明確指出界
    點在牆壁或滴水就有參考價值，但這張表只顯示連接線而已
    。（問：上次在現場有看到鋼釘，你如何知道不是地籍調查
    時所釘的？）因為我測量之後認為位置不對。（問：如何在
    實地上測量出紙本上的地籍線？）本件鑑定時，我將系爭土
    地連同附近二十幾筆土地的使用現況（如牆壁、滴水線）測
    出來套繪在地籍圖上。（問：如果附近土地的使用人有越界
    使用的情形，是否會影響到鑑定的正確性？）因為我們是大
    範圍施測，取得的界址會比較多，我們可以在其中取捨，看
    怎麼樣會讓土地使用現況和地籍圖符合。（問：如果在土地
    第一次登記時，其上已有建物，地政機關依照土地使用人的
    指界而劃定地籍線，是否有可能在後來測量時，發現建物越
    界之情形？原因何在？）可能當初登錄的時候發生錯誤。（
    問：系爭土地第一次登錄時，界線是否有經緯度？）當時採
    用圖解法，沒有經緯度，單憑一筆土地的地籍圖沒有辦法測
    出該土地的界線，要將附近的土地現況測出來比對。」是因
    系爭3 筆土地之土地調查表並未明確記載界點在牆壁或滴水
    ，而地籍調查時依據使用人之指界所釘之塑膠椿等界標，復
    非不能移動，鑑定機關係將系爭0122地號土地連同附近20餘
    筆土地之土地現況一併施測，套繪地籍圖比對後作成鑑定報
    告及鑑定圖，其鑑定結果應屬真實而可採。況系爭3 筆土地
    於第一次登記前原為國有原野地或區外保安林，須經第一次
    登記後始有各筆土地之地號，並確定各筆土地之面積、地籍
    線。而因系爭3 筆土地之土地調查表並未明確記載界點在牆
    壁或滴水，亦難認定第一次登記之測量人員於登錄地籍時有
    未依照指界位置登錄之錯誤。
四、惟縱認系爭3 筆土地於辦理第一次登記時有未依照80年間指
    界位置測量、登錄之錯誤，然系爭3 筆土地第一次登記時之
    所有權人是中華民國，登記之後才確定土地的面積等語，業
    經證人陳綠山證述在案，依原審卷附系爭3 筆土地登記謄本
    及異動索引記載，上訴人乙○○、被上訴人及上訴人庚○○
    係分別於91年4 月9 日、91年7 月29日及91年7 月11日向中
    華民國購買系爭0121、0122、0123地號土地（面積各為384
    平方公尺、127 平方公尺及220 平方公尺），並各於91年4
    月30日、91年8 月22 日 及91年7 月31日辦理所有權移轉登
    記。亦即，本件兩造所購買並取得所有權之各該土地，係經
    界線與面積分別如地籍圖及登記謄本所示之土地，而非依於
    80年間由使用人指界之經界線所定之土地。是則系爭0121與
    0122地號等2 筆土地，以及系爭0122與0123地號等2 筆土地
    之界址自應參照地籍圖及登記面積決定之。而查如原判決附
    圖所示系爭0121與0122地號土地之經界線即A －B 連線，以
    及系爭0122與系爭0123地號土地之經界線即C －D 連線與地
    籍圖之經界線相符，且若依上訴人乙○○所主張之經界線為
    系爭0121與0122地號土地之經界線，則系爭0121地號土地之
    面積增加為418 平方公尺，較登記面積多出34平方公尺，系
    爭0122地號土地面積則減少24平方公尺，另若依上訴人庚○○主張之經界線為系爭0122與0123地號土地之經界線，系爭
    0123地號土地面積增加11平方公尺，系爭0122地號土地面積
    則減少9 平方公尺，均與登記面積不符。基上，應認系爭
    0121與0122地號土地，以及系爭0122與0123地號土地之經界
    線應分別為如原判決附圖所示A －B 連線，以及C －D 連線
    ，始為正確。
五、上訴人雖抗辯其等2 人所有之房屋均係在日據時代，經臺灣
    總督府之同意興建，且房屋坐落之土地均係向日據時代之政
    府購買等語，上訴人庚○○並提出日據時代房屋位置圖及中
    、日文夾雜之日據時代文件為證，惟前開文件其中之「命令
    條件」、「命令條項」均僅分別記載有關土地為「台南州嘉
    義郡竹崎庄糞箕湖山林面積貳厘五毫九糸」、「台南州嘉義
    郡竹崎庄糞箕湖未登錄山林面積貳厘五毫九糸」等語，所附
    圖面即土地位置圖及房屋位置圖均未標示足以判定該土地是
    否即為系爭0123地號土地之所在且亦未有任何有關系爭3 筆
    土地界址之標示，是縱使上訴人之上開主張為真實，亦無從
    依據上開文件認定系爭3 筆土地之界址何在。
六、上訴人復主張系爭0122地號土地與0121、0123地號土地第一
    次登記時，上訴人乙○○所指與系爭0122土地之界線為兩地
    間防火巷之中線，即如原判決附圖所示3 －1 －2 －4 連線
    ；上訴人庚○○所指與系爭0122地號土地之界線，北以房屋
    前方，日據時代埋設石板之東緣，南以地政人員埋設之界椿
    為準，如附圖所示7 －D 連線，被上訴人亦自承地籍調查表
    上所載「中」係指兩造房屋牆壁間之中線等語，經查：
  (一)原審調取系爭3 筆土地之國有原野地與區外保安林解除地地
    籍實地調查表審視，該地籍調查表上之「實地調查情形欄」
    均未記明經界物名稱（例如房屋牆壁、房屋滴水等實物），
    僅記載有鋼釘或塑膠椿為界標，界址位置則記載為「中」等
    情，此有嘉義縣政府97年12月1 日府地籍字第0970167976號
    函送之調查表附於原審卷可按。上訴人雖主張上開所載「中
    」係指兩造原有房屋間防火線之中線即房屋牆壁間之中線，
    其中系爭0121、0122地號2 筆土地之界標「鋼釘」（即地籍
    調查表A 點、補充鑑定圖點1 ）仍在；系爭0122、0123地號
    等2 筆土地間界標鋼釘已經消失而由地政人員在原地噴漆替
    代，另一界標塑膠樁（如本院卷第31頁照片2 所示）仍在現
    場等語，惟查：
  1.證人即系爭3 筆土地第一次登記時之施測人員壬○○於本院
    訊問時證稱略以：地籍調查表上界址標示欄內「界址位置」
    記載為「中」係指界標與界標之中間點的連線，不是建築物
    與建築物間之中間點等語（見本院卷第89頁），且前開地籍
    調查表填表說明「界址位置」欄亦記載「中」係表示界址位
    置在經界物中心而言，是自不能以該地籍調查表內記載界址
    位置為「中」而認定系爭0121地號、0122地號2 筆土地之界
    址位置為其上房屋間防火巷之中心點。證人壬○○復證稱略
    以：如本院卷第27頁所示在實地所釘之鋼釘（即上訴人乙○○所指現地留存之界址鋼釘）並不是當時測量時所釘，當初
    是用大型的塑膠樁，長約45㎝，當時並沒有提供鋼釘，如果
    是用鋼釘，那是雙方自行找來釘的，置於現場所用的鋼釘是
    我們用來作控制點的樣式，也不是後來地政機關提供作界標
    的鋼釘，後來提供的比較大，上面有十字痕並且寫有「土地
    界標」等語（見本院卷第90頁）。此外，上訴人乙○○又未
    舉證證明前開鋼釘確係前開地籍調查或測量時所釘，則上訴
    人乙○○主張該鋼釘即為地籍調查表所載界標A 之鋼釘乙節
    ，尚難採信。又界標B 之塑膠樁已不存在乙節，為上訴人乙○○所自認，上訴人乙○○雖主張該界標B 之位置即在本院
    卷第27-1頁照片紅漆所示位置云云，惟上訴人乙○○亦未舉
    證證明，自亦不可採。是上訴人乙○○主張系爭0121、0122
    地號等2 筆土地之界址係在上開鋼釘即原判決附圖點1 與上
    開紅漆所在即同附圖點2 之連線云云，尚難遽採。上訴人固
    以被上訴人亦自承系爭0121、0122地號等2 筆土地之界址係
    在兩造房屋牆壁間之中線等語，被上訴人於98年4 月7 日準
    備程序期日雖亦稱係兩造房屋牆壁間之中線（見本院卷第20
    頁），惟被上訴人於98 年5月1 日即具狀表示因誤解補充鑑
    定圖即原判決附圖鋼釘位置所在，而誤稱該圖所示A －B 連
    線為系爭0121、0122地號2 筆土地上房屋牆壁之中線等語，
    於98年5 月14日準備程序期日再陳稱略以：我不知道地籍調
    查表上所記載之「中」是如何產生，也不知道是否為牆壁間
    之中線等語（見本院卷第36頁、第59頁），況兩造係於91年
    間始分別購買系爭土地，所購買者並非80年間由使用人指界
    之經界線所定之土地，本件認定系爭3 筆土地間之經界線應
    以地籍圖及登記謄本為認定之標準，已如前述。
  2.另上訴人庚○○主張系爭0122、0123地號等2 筆土地間界標
    鋼釘已經消失而由地政人員在原地噴漆（即原判決附圖點5
    ）替代乙節，縱認該紅漆係地政人員所噴，上訴人庚○○亦
    未舉整證明該點即為地籍調查表上之原有之界標鋼釘所在，
    則上訴人庚○○主張系爭0122與0123地號土地之經界線係該
    2 點之連線即如同附圖所示7 －D 連線乙節，即非可採。
  (二)證人黃文嬴固證稱略以上訴人所有之建物未占用系爭0122地
    號土地等語（本院卷第128 頁至129 頁），經查上訴人乙○○、庚○○所有之房屋牆壁占有系爭0122地號土地者分別僅
    為5 平方公尺、0.1 平方公尺且占有部分之形狀屬於長條形
    ，以一般人用目測方式而言，自難以正確地判斷是否占有系
    爭0122地號土地，是尚難以戊○○之上開證言認系爭0122與
    0121、0123地號土地之經界線不在如原判決附圖所示A －B
    連線及C －D 連線。而且本件認定系爭3 筆土地間之經界線
    應以地籍圖及登記謄本為認定之標準，兩造所購買之土地並
    非80年間由使用人指界之經界線所定之土地，已如前述，是
    依如原判決附圖所示A －B 連線及C －D 連線作為系爭0121
    與0122地號土地及0122與0123地號土地之經界線（界址），
    雖產生上訴人乙○○、庚○○所有之房屋分別有5 平方公尺
    、0.1 平方公尺之建物（本體）占用系爭0122地號土地，然
    亦不能因此認為該附圖所示之上開經界線不正確。
七、綜上，系爭0121與0122地號等2 筆土地之界址應如原判決附
    圖所示A －B 連線，與系爭0123地號土地之界址應如同附圖
    所示C －D 連線。又上訴人乙○○所有之房屋，有如同附圖
    所示甲部分（面積5 平方公尺）之建物牆壁，及乙部分（面
    積7 平方公尺）之建物屋簷占用系爭0122地號土地；上訴人
    庚○○所有之房屋，則有如同附圖所示丙部分（面積0.1 平
    方公尺）之建物牆壁，及丁部分（面積7 平方公尺）之建物
    屋簷占用系爭0122地號土地，已如前述，而上訴人均未舉證
    證明其等有何合法之占有使用權源，則被上訴人主張上訴人
    之前揭建物無權占用系爭0122地號前開所示部分之土地，應
    為可採。按所有人對於妨害其所有權者，得請求除去之，民
    法第767 條中段定有明文上訴人乙○○、庚○○既分別無權
    占用如同附圖所示甲及乙部分、丙及丁部分之土地，則被上
    訴人本於所有權人之地位，請求上訴人乙○○、庚○○分別
    將前開占用部分之建物拆除，即屬有據，應予准許。從而，
    原審確定系爭0121與0122地號等2 筆土地之界址如原判決附
    圖所示A －B 連線；與系爭0123地號土地之界址則如同附圖
    所示C －D 連線，以及命上訴人乙○○拆除如同附圖所示
    甲、乙部分之建物，上訴人庚○○拆除如同附圖所示丙、
    丁部分之建物，於法均無違誤。上訴意旨指摘原判決不當，
    求予廢棄改判，為無理由，應駁回其上訴。
八、本件事證已臻明確，兩造其餘攻擊防禦方法核與判決結果不
    生影響，爰不一一論述，併此敘明。
丁、訴訟費用負擔之依據：民事訴訟法第78條、第85條第1 項前
    段。
中    華    民    國    98    年    12    月    9     日
                民事第一庭  審判長法  官  林世芬
                                  法  官  張鶴齡
                                  法  官  林望民
以上正本係照原本作成
本判決不得上訴
中    華    民    國    98    年    12    月    9     日
                                  書記官  陳慶時


司法院資訊處製作；財團法人民間司法改革基金會備份。
